臺北高等行政法院判決
　　　　　　　　　　　　　　　　　　 96年度訴字第01381號
　　　　　　　　　　　　　　　.
原　　　告　甲○○
訴訟代理人　張慧明律師
被　　　告　經濟部智慧財產局
代　表　人　王美花（局長）
訴訟代理人　丙○○
　　　　　　丁○○
參　加　人　乙○○○
上列當事人間因新型專利舉發事件，原告不服經濟部中華民國96
年03月01日經訴字第09606063070號訴願決定，提起行政訴訟，
並經本院裁定命參加人獨立參加本件被告之訴訟。本院判決如下
：
　　主  文
原告之訴駁回。
訴訟費用由原告負擔。
　　事  實
一、事實概要：原告於民國（以下同）94年07月01日以「百葉窗
    之簾片結構」向被告申請新型專利，經被告編為第00000000
    號審查，准予專利，並於公告期滿後，發給新型第M280415
    號專利證書。嗣參加人以其違反核准時專利法第94條第1項
    第1款及第4項規定，對之提起舉發。案經被告審查，於95年
    10月03日以（95）智專三(三)06006字第09520803690號專利舉
    發審定書為「舉發成立，應撤銷專利權」之處分。原告不服
    ，提起訴願，經訴願決定駁回，原告猶未甘服，遂向本院提
    起行政訴訟。本院因認本件訴訟之結果，參加人之權利或法
    律上利益將受損害，乃依行政訴訟法第42條第1項規定，依
    職權裁定命參加人獨立參加本件被告之訴訟。
二、兩造聲明：
　(一)原告聲明：
  1.原處分及訴願決定均撤銷。
  2.訴訟費用由被告負擔。
　(二)被告聲明：
  1.駁回原告之訴。
  2.訴訟費用由原告負擔。
三、兩造之主張：
甲、原告主張：
  (一)系爭案申請專利範圍第1項對應「創作目的」並無相互矛盾
    ，被告認定系爭專利殊難達到重量輕、成本低之目的，純屬
    誤解之結果：
  1.原處分及訴願決定之內容係依系爭案申請專利範圍「一種百
    葉窗之簾片結構，主要包含有一簾片本體，及包覆在該簾片
    本體外側之一層油墨層，該油墨層可據以壓印成各種顏色及
    彩色圖案，以滿足客戶要求」，申請專利範圍並無述及該簾
    片本體之材料為何種材質，由於系爭案專利說明書描述該簾
    片本體10係由PVC塑膠發泡材製成，亦可由PVC塑膠材料加木
    粉的發泡材料或其它任何複合材料製成，因PVC塑膠發泡材
    或塑膠材料加木粉的發泡材料或複合材料皆為既存於市面上
    的材料，系爭案的簾片本體10可選自於其中的任一種材料，
    既為選取而來的就無涉及技術的創新，所以並未列入在系爭
    專利案之申請專利範圍內。然在專利說明書內容揭示著該簾
    片本體10係由PVC塑膠發泡材料製成，亦可由PVC塑膠材加木
    粉的發泡材料或其它任何材料製成，在系爭案之「創作目的
    」並未提及要達到減低成本及重量，因此系爭案申請專利範
    圍第1項對應「創作目的」並無相互矛盾。
  2.系爭案具有重量輕及不怕潮溼係因其「實施方式」所列舉的
    一種實施例，即該簾片本體10之材料係為塑膠發泡材，或PV
    C塑膠材加木粉的發泡材料或是其它的複合材料，專利說明
    書所述會具有重量輕及不怕潮溼係與系爭案習知之百葉窗簾
    片相較下所具有的優點，則依據被告93年版專利審查基準第
    2-3-28頁所載：「進步性之審查應以申請專利之發明的整體
    為對象，不得僅針對發明說明或申請專利範圍中所記載之技
    術特徵部分或某一技術特徵。」可見被告認定系爭專利殊難
    達到重量輕、成本低之目的，純屬誤解之結果。
  (二)系爭案與引證案非屬相關技術領域的產品：
  1.引證案（係西元2002年07月17日公告之第00000000.0號「家
    用建材門窗裝飾條」新型專利案）主要係由頁片層1和包裹
    在頁片層1外面的油墨層2組成，該頁片層1可以是一層PVC發
    泡材料，表面的油墨層2可以根據用戶的要求採用不同顏色
    。引證案並未清楚揭示「門窗裝飾條」為何，且由其圖1（
    顯現的是一塊平板）、圖2（係圖1A-A斷面的剖視圖）亦完
    全看不清是裝在門窗何一部位的產品，惟就其專利名稱「門
    窗之裝飾條」推測，當然是用以裝置在門或窗戶上，提供裝
    飾的可能是門板或者其它柵欄飾條。
  2.系爭案的簾片本體在其專利說明書及圖式皆揭示是組裝在百
    葉窗上。其與引證案相較，二者裝配的主體標的物不同，且
    簾片並非用來裝設在門或窗戶上純作一種裝飾條使用。眾所
    週知，簾片主要的用途乃在於遮光，與裝飾條純屬不同用途
    、屬性的產品，對生產、製造行銷者而言，皆為不同領域的
    產品；何況引證案在其專利說明書技術領域標題即充份揭示
    其為一種家用建材門窗裝飾條，可看出是為了美化裝飾而應
    用在門窗上，亦即係組裝在門或窗戶上以增加視覺效果的物
    件，非用以裝設在百葉窗上用來阻斷光線的簾片，足證二者
    應用之標的不同。是以，二者裝配標的及用途皆不同，其功
    能、目的亦互不相及，應非屬相關技術領域的產品。
  (三)系爭專利之技術型態具有首先創作之新穎性：
  1.按「新型，利用自然法則之技術思想，對物品之形狀、構造
    或裝置之創作。」為專利法第93條之規定；又「凡可供產業
    上利用之新型，無下列情事之一者，得依本法申請取得新型
    專利：1、申請前已見於刊物或已公開使用者。」「新型雖
    無第1項所列情事，但為其所屬技術領域中具有通常知識者
    依申請前之先前技術顯能輕易完成時，仍不得依本法申請取
    得新型專利。」分別為專利法第94條第1項第1款及同法第4
    項之規定。所謂「首先創作」固應為前所未有之技術思想之
    創作，亦即應具備新穎性，惟所謂前所未有之新穎性，非僅
    限於解決問題之手段及其手段所發生技術上效果，均為前所
    未有之創新，其係以舊手段解決新問題，或以新手段解決舊
    問題者，亦應認為前所未有之創新；專利法之專利有發明專
    利、新型專利、新式樣專利，其要件各有不同...，就其解
    決問題而言，所應用之手段固須全新，亦即該項手段從未用
    以解決該項問題，但同法之新型專利則與發明之專利有異，
    新型專利所應用之手段，縱令在原理上並非前所未有之創新
    ，而係習知技術，若在空間型態係屬創新，並能產生某一新
    作用或增進該物品某種功效時，即符合新型專利之要件。
  2.本件除引證案外並無其它的引證發現，可見在系爭案申請之
    前，已無任何的百葉窗其簾片是以發泡塑膠材或含有木粉、
    或其它複合材料作為簾片本體之內部材質的，亦無簾片本體
    表面是以壓印方式印製圖案顏色的，因此在百葉窗之簾片結
    構方面，系爭案之技術型態誠具有首先創作之新穎性要件。
    一方面藉由發泡材複合材料可減低簾片本體10之重量，同時
    配合簾片本體10外周的油墨層20，藉由壓印技術可印出具顏
    色圖案之表面，以加強視覺效果，誠在相關的技術範疇之中
    並無相同或近似之產品發現。
  (四)綜上所述，引證案係為家用建材門窗裝飾條，明顯為加裝在
    門或窗戶上的裝飾用品，並非用來阻斷光線的簾片，用途功
    能完全不同，不能視為相同領域技術之產品；且在窗簾之簾
    片技術方面，參加人亦無相同或類似系爭案之引證資料，足
    以證明系爭案之結構非為所屬技術領域中具有通常知識者，
    依引證案所揭露之技術得以轉用並能輕易完成，被告顯係誤
    將二者視為同一技術領域之產品，但實際上製造門窗與製造
    百業窗簾片係為不相干的技術範疇。懇請 鈞院惠賜如訴之
    聲明之判決，以維公信，實感德便。
乙、被告主張：
  (一)系爭專利殊難達到其所稱具有重量輕及不怕潮溼之優點：
  1.原告訴稱：「系爭專利說明書已揭示其簾片本體係由PVC塑
    膠發泡材料製成，亦可由PVC塑膠材加木粉的發泡材料或其
    他任何材料製成，與習知之百葉窗簾片相比較，會具有重量
    輕及不怕潮溼之優點；進步性之審查不得僅針對發明說明或
    申請專利範圍中所記載之部分技術特徵或某一技術特徵。」
  2.按進步性之審查固不得僅針對發明說明或申請專利範圍中所
    記載之部分技術特徵或某一技術特徵，惟審查進步性時係針
    對申請專利範圍每一請求項中所載之發明的整體為對象，若
    該發明所屬技術領域中具有通常知識者依據申請日之前的先
    前技術，判斷該發明為顯而易知時，即應認為該發明為能輕
    易完成者，不具進步性（專利審查基準第2-3-21頁3.4「進
    步性之判斷基準」參照）；又對於舉發案有關新型專利要件
    之爭執，其適用之基準參照發明專利（專利審查基準第5-1-
    27頁5.2.3.2「新型專利要件之爭執」參照）。
  3.原告雖指「系爭專利之說明書已揭示其簾片本體係由PVC塑
    膠發泡材料製成，亦可由PVC塑膠材加木粉的發泡材料或其
    他任何材料製成」，惟查其所稱之簾片本體材料並未界定於
    系爭專利之申請專利範圍中，殊難認為其申請專利範圍具有
    上述技術特徵，以達到所稱具有重量輕及不怕潮溼之優點。
  (二)原告訴稱「依引證案之專利名稱推測是用以裝置在門或窗戶
    上提供裝飾，非用以裝設在百葉窗上用來阻斷光線的簾片，
    足證系爭專利與引證案之標的、用途、功能不同，二者非屬
    相關技術領域之產品」，惟查引證案之創作名稱及其用途雖
    與系爭專利不同，但二者俱屬於國際專利分類中之E06B，涉
    及門、窗、百葉窗等裝置之共同性技術主題之範圍，二案為
    相關之技術領域，殆無疑義。
  (三)系爭專利應不具進步性：
  1.原告訴稱：「在系爭專利申請之前並無任何百葉窗簾片是以
    發泡塑膠材或含有木粉、或其他複合材料作為簾片本體之內
    部材質，亦無簾片本體表面是以壓印方式印製圖案顏色，因
    此在百葉窗簾片結構方面，系爭專利之技術型態具有首先創
    作之新穎性。」
  2.按原處分係以系爭專利不具進步性，而審定「舉發成立，應
    撤銷專利權」，非認定系爭專利不具新穎性，先予陳明。查
    原告所稱之簾片本體以發泡塑膠材或含有木粉、或其他複合
    材料製成之技術既未界定於系爭專利之申請專利範圍中，自
    不能認為其係屬申請專利範圍之技術特徵，就系爭專利之申
    請專利範圍而言，其在簾片本體外側包覆一層油墨層之構造
    與引證案係由頁片層和包裹在頁片層外面的油墨層組成並無
    不同。另原告雖指稱系爭專利之簾片本體表面是以壓印方式
    印製圖案顏色，但引證案已記載該油墨層可根據用戶要求採
    用不同顏色，原告既無相關資料佐證系爭專利以壓印產生色
    彩之方式與引證案在功效上有任何不同，自難認為系爭專利
    能產生無法預測的功效。是以，系爭專利為所屬技術領域中
    具有通常知識者，自引證案所揭露之技術內容所轉用而能輕
    易完成者，系爭專利難謂有進步性。
  (四)綜上所述，被告原處分並無違法，敬請駁回原告之訴。
丙、參加人經合法通知未於言詞辯論期日到場，亦未提出任何書
    狀主張。
　　理  由
一、本件被告之代表人原為蔡練生，自96年12月3 日起變更為王
    美花，有行政院令一紙在卷足憑，是其聲明承受訴訟，核無
    不合，應予准許，合先敘明。
二、按凡利用自然法則之技術思想，對物品之形狀、構造或裝置
    之創作，而可供產業上利用者，得依法申請取得新型專利，
    固為專利法第93條暨第94條第1 項前段所規定，惟「新型雖
    無第1 項所列情事，但為其所屬技術領域中具有通常知識者
    依申請前之先前技術顯能輕易完成時，仍不得依本法申請取
    得新型專利」，同法第94條第4 項復定有明文。
三、本件係原告前於94年07月01日以「百葉窗之簾片結構」向被
    告申請新型專利，經被告編為第00000000號審查，准予專利
    ，並於公告期滿後，發給新型第M280415 號專利證書。嗣參
    加人以其違反核准時專利法第94條第1 項第1 款及第4 項規
    定，對之提起舉發。案經被告審定為「舉發成立，應撤銷專
    利權」之處分。原告不服，提起訴願，經訴願決定駁回，原
    告猶未甘服，向本院提起行政訴訟，並為如事實欄所載之主
    張。是本件應審究者厥為系爭專利案有無違反專利法第94條
    第4 項之規定。
四、本院判斷如下：
  (一)本件系爭第00000000號「百葉窗之簾片結構」新型專利案，
    依其專利公報所載，申請專利範圍僅1項係「一種百葉窗之
    簾片結構，主要包含有一簾片本體，及包覆在該簾片本體外
    側之一層油墨層，該油墨層可據以壓印成各種顏色及彩色圖
    案，以滿足客戶要求。」等語；而參加人所提舉發證據係大
    陸地區西元2002年07月17日公告之第00000000.0號「家用建
    材門窗裝飾條」新型專利案（下稱引證案）。
  (二)查引證案依其專利說明書摘要所載係「家用建材門窗裝飾條
    ，它是由頁片層(1)和包裹在頁片層(1)外面的油墨層(2)組成。
    頁片層(1)可以是一層PVC 加木粉的發泡材料，它表面的油墨
    層可以根據用戶要求採用不同顏色，色彩為豐富，滿足客戶
    的要求。」等語。引證案與系爭專利相較，引證案係由頁片
    層和包裹在頁片層外面的油墨層組成，與系爭專利在該簾片
    本體外側包覆一層油墨層之構造相同；又引證案記載該油墨
    層可根據用戶要求採用不同顏色，色彩豐富，表面光滑美觀
    ，滿足客戶要求，亦與系爭專利之油墨層可據以壓印成各種
    顏色及彩色圖案，以滿足客戶要求相同。引證案之創作名稱
    為門窗裝飾條與系爭專利為百葉窗之簾片者不同，用途或有
    不同；惟二者俱屬於國際專利分類中之E06B，均有關門、窗
    、百葉窗等裝置之共同性技術領域；是原告主張二者不能視
    為相同領域技術之產品云云，自不足採。是以，系爭案為所
    屬技術領域中具有通常知識者依引證案所揭露之技術內容得
    以轉用並能輕易完成者，是系爭專利自不具進步性。
  (三)至原告主張系爭專利之說明書已揭示其簾片本體係由PVC 塑
    膠發泡材料製成，亦可由PVC 塑膠材加木粉的發泡材料或其
    他任何材料製成乙節；惟查原告所謂簾片本體以發泡塑膠材
    或含有木粉或其他複合材料製成之技術，並未揭示於系爭專
    利之申請專利範圍中，自不能認為其係屬申請專利範圍之技
    術特徵。另原告主張系爭專利之簾片本體表面是以壓印方式
    印製圖案顏色，惟引證案已揭示該油墨層可根據用戶要求採
    用不同顏色，且「壓印」方式，屬一種方法，並不在本件有
    關新型專利保護範圍；是原告上開主張，亦不足採，併此敘
    明。
  (四)從而，被告認系爭專利違反核准時專利法第94條第4 項之規
    定，所為「舉發成立，應撤銷專利權」之處分，依法自無不
    合。
五、綜上所述，原處分依法並無不合，訴願決定予以維持，亦無
    違誤；原告徒執前詞，聲請撤銷原處分及訴願決定，為無理
    由，應予駁回。
據上論結，本件原告之訴為無理由，爰依行政訴訟法第98條第1
項前段，判決如主文。
中　　華　　民　　國　　96　　年　　12　　月　　27　　日
                       第七庭審判長法  官　李得灶
                                   法  官  林玫君
                                   法  官  黃秋鴻
上為正本係照原本作成。
如不服本判決，應於送達後20日內，向本院提出上訴狀並表明上
訴理由，如於本判決宣示後送達前提起上訴者，應於判決送達後
20日內補提上訴理由書（須按他造人數附繕本）。
中　　華　　民　　國　　96　　年　　12　　月　　27　　日
 　　  　　　　　　　 　　  　     書記官  林苑珍
